臺灣高等法院臺中分院刑事判決　　　　94年度上訴字第1832號
上　訴　人　臺灣臺中地方法院檢察署檢察官
上　訴　人
即　被　告　甲○○
　　　　　　　　　　三樓
選任辯護人　涂芳田　律師
上列上訴人等因被告偽造有價證券案件，不服臺灣臺中地方法院
94年度訴字第1311號中華民國94年7月8日第一審判決（起訴案號
：臺灣臺中地方法院檢察署94年度偵字第5076號），提起上訴，
本院判決如下：
    主  文
原判決撤銷。
甲○○意圖供行使之用，而偽造有價證券，處有期徒刑貳年，緩
刑參年。偽造之「吳馬那」印章壹顆、如附表所示本票其中偽造
共同發票人「吳馬那」發票部分，均沒收。
    事  實
一、甲○○因投資電動健康椅生意，資金周轉困難，而欲向友人
    乙○○貸借款項，竟基於意圖供行使之用而偽造有價證券之
    犯意，明知「吳馬那」係其所捏造之姓名，而於向乙○○借
    款前一星期內之某日，先在不詳處所之刻印行，利用某一不
    知情之刻印人員偽造「吳馬那」印章一顆，並於同日在其位
    於臺中市○區○○街一０五號之住處，除簽寫其自己之姓名
    及身分證號碼，並蓋用其自己之印章在票號ＴＳＮo○五○
    九七五號、到期日為九十二年十一月九日、面額新台幣（下
    同）一百萬元、發票日為九十二年九月九日本票一紙之「出
    票人」（即發票人）欄上之外，復蓋用前揭事先偽造之「吳
    馬那」印章而偽造「吳馬那」之印文一枚，並偽造「吳馬那
    」之簽名署押一枚，及填載身分證統一編號Ｚ000000
    000號之字樣在前揭本票一紙之「出票人」（即發票人）
    欄上，表示「吳馬那」同意擔任本票之共同發票人之意思，
    而偽造其中為共同發票人「吳馬那」名義之本票。甲○○繼
    之於約一星期內之九十二年九月四日以後之九月間某日，持
    附表所示之前揭本票向乙○○佯稱發票人「吳馬那」小姐因
    標得位在臺中市○區○○路一０五號之透天厝法拍屋一棟，
    急需借款，其願擔任共同發票人，且九十二年十一月九日必
    定償還該筆借款等語，並交付附表所示之本票一紙給乙○○
    以為行使，致乙○○不疑有他，而交付九十八萬元之款項予
    甲○○收執。嗣因甲○○及「吳馬那」屆期並未償還前揭借
    款予乙○○，乙○○遂於九十三年五月間，向原審法院民事
    庭聲請假扣押裁定，並據該假扣押裁定向財政部中區國稅局
    查詢「吳馬那」之財產及向戶政事務所申請「吳馬那」之戶
    籍謄本，始查知並無「吳馬那」此人存在，而發覺上情。
二、案經乙○○訴由臺灣臺中地方法院檢察署檢察官偵查起訴。
    理  由
一、訊據上訴人即被告甲○○對於上開事實均坦認不諱，並有偽
    造發票人「吳馬那」發票部分之如附表所示本票影本一紙在
    卷可稽（見原審卷第51頁）。而被告雖曾一度於原審審理時
    辯稱：如附表所示本票係其察看網路資料時，基於好玩，而
    自己在家填寫製作，其曾告知告訴人乙○○該本票係玩具票
    ，隨後即將該張本票擱置一旁，未曾持該張本票向告訴人借
    款以供行使，其向告訴人借款時，係交付另紙其上僅有其本
    人簽名、面額同為一百萬元之本票，告訴人持有如附表所示
    本票當係因其協助告訴人查詢法拍資料後，不慎夾在法拍資
    料中一併交予告訴人，致告訴人誤將該張本票當成其前揭借
    款之擔保憑證，其並無交付如附表所示本票以為借款之情，
    主觀上尚無使如附表所示本票居於流通之狀態而供行使之用
    之意圖云云。被告於本院審理時雖坦認犯行，惟就其於原審
    之辯解，本院仍認有釐清之必要。經查：
  (一)上開犯罪事實，業據被告於偵查時供述：「（是否在九十二
    年九月間跟乙○○說以吳馬那小姐欲借款為由，提供吳馬那
    開立之本票一張，向乙○○借款一百萬元？）是的，吳馬那
    的本票是我偽造的」、「（法拍資料）是我在網路上下載的
    資料，但我不認識吳馬那，吳馬那也沒有委託我借款，都是
    我自己捏造的」等語（見他字卷第23頁）、「（是否有交付
    一張發票人為吳馬那的本票面額一百萬元，給乙○○？）這
    張本票的字及印章都是我寫的」、「（吳馬那是何人？）是
    我從網路上找到一個人的名字，事實上沒有這個人」、「我
    有向乙○○借錢」（見偵字卷第五頁）等語在卷。復核與告
    訴人於偵查中指稱：「我要告甲○○，她交了一張本票，上
    面發票人是吳馬那，並跟我說是吳馬那標到法拍屋的房子，
    要向我借錢，並給我一張臺中地院的法拍屋得標人名單，甲
    ○○就拿著發票人是吳馬那跟甲○○的本票向我借錢」、「
    （甲○○何時持上該本票向妳借錢？）她在九十二年九月間
    ，拿這張本票向我借錢，我交給她九十八萬元，當天她是自
    己一個人來向我借錢」、「（後來有無向吳馬那追索票款？
    ）我找不到這個人，後來律師幫我去查也找不到這個人」（
    見他字卷第14頁）等情均相符，復有告訴人委託高宏文律師
    提出之刑事告訴狀、原審法院九十三年度裁全字第二五七六
    號民事裁定、載有吳馬那為拍定人之法拍屋資料（附於發查
    卷內）及附表所示本票影本一件存卷可稽，已足見被告於偵
    查中之前揭自白，確屬真實。
  (二)次者，被告事後雖於原審審理中改以前詞置辯，且告訴人亦
    於原審審理時證稱附表所示本票應係向被告拿取其欲參與拍
    賣之法拍屋資料時所夾帶攜回，並非被告為前揭借款時所交
    付云云。然查，被告於偵查及原審審理時，對於前揭載有吳
    馬那為拍定人之法拍屋資料確係被告交予告訴人收執審視等
    情，既自始供述如一，且與告訴人於偵查時所陳情節相符，
    則依被告前揭所辯及告訴人前揭證述以觀，該法拍屋資料當
    係被告交予告訴人，供作告訴人欲參與法拍屋拍賣之參考；
    惟參諸告訴人於原審審理時陳稱：「我與被告去看過一次法
    拍屋，但隔天就拍賣了，時間來不及，在臺中市北區，是透
    天的一、二樓房屋。」等語，顯與該法拍屋資料上關於臺中
    市北屯區及北區之房屋均載明已有得標人標得而完成拍賣程
    序等情不符，況且，前揭法拍屋資料上載明得標人為吳馬那
    部分，實際應係身分證字號為Ｚ000000000號之得
    標人吳瑪娜，亦有原審法院92年度執字第14273 號拍賣抵押
    物執行卷宗影本在卷可稽（見他字卷第27-41 頁）。足見前
    揭法拍屋資料並非供作告訴人欲參與法拍屋之用，且被告提
    供予告訴人資料其上得標人之名字為「吳馬那」，而倘若前
    揭資料之取得用途確如被告及告訴人前揭所陳，則被告所提
    供資料之內容何以與法院拍賣程序之真實內容已有出入，且
    所交付有關拍賣標的之資料復與告訴人實際看過之法拍屋地
    點無一相符。綜上，足認被告及告訴人事後所為前揭陳述，
    顯與事實有悖，已無可憑採。
  (三)又以，告訴人雖於原審審理時復證稱被告向其借款之情形，
    應如其事後與被告成立之和解書內容所載情節云云。惟查，
    告訴人於原審審理時既證稱：「（假扣押裁定後，高律師有
    無跟你講他向中區國稅局查詢及向戶政事務所聲請謄本，但
    都被告知沒有吳馬那這個人？）有，因為我找不到甲○○，
    所以才想說找另一位發票人吳馬那，結果也找不到，找下去
    才知道沒有吳馬那這個人」、「（是否因為找不到吳馬那這
    個人，高律師才建議你提出本件刑事告訴？）對」（見原審
    卷第32頁）等語在卷，而與被告及告訴人均同意書立之和解
    書內容：附表本票係乙方（指被告）與甲方（指告訴人）開
    玩笑之玩具票，乙方當時已告知甲方，該票之簽發票人人事
    資料均為假的，雙方並不以為意，乙方便將玩具票擱置一旁
    等情（見原審卷第20頁），顯然有悖，足認告訴人事後改稱
    附表所示本票應係其不小心自被告住處夾帶在資料中攜回，
    非被告所交付云云，乃係迴護被告之詞，無可憑採，而前揭
    和解書所載情節，亦核非屬實。蓋以果若和解書所載情形為
    真，告訴人當無不知附表所示本票係玩具票，猶仍委託律師
    向吳馬那申請假扣押裁定，而遲至假扣押裁定後，經律師查
    詢後告知，始獲悉並無本票上所載吳馬那之人。
  (四)再查，被告雖於原審另辯以其向告訴人借款時，係交付另紙
    僅以其自己為發票人、面額同為一百萬元之本票云云，復與
    告訴人事後於原審審理時所證情節相符。惟被告自始既未曾
    提出該紙本票供檢察官及法院調查，且被告於原審審理時就
    有無簽發另紙本票予告訴人收執等情，前後反覆其詞（見原
    審卷第42-44頁 ），則借款時是否確有該紙本票之存在，已
    非無疑！況被告在檢察官傳喚偵查時，經檢察官提示附表所
    示本票及法拍屋資料，既已知悉告訴人以其該張本票及法拍
    屋資料向告訴人借款為由而提出告訴，若被告非以附表所示
    本票借款，而係持另紙本票借款，何以於檢察官偵查時不予
    否認？而僅事後私下打電話向告訴人質問上情。是以，可見
    告訴人陳稱係被告事後打電話向其表示並非以附表所示本票
    借款，怎可持附表所示本票提出告訴，其始在家中找出另紙
    借款時真正交付，其上僅有被告簽名之本票云云，顯與常理
    有違，應屬附和被告之情詞，委無足取。另查，被告及告訴
    人對於另紙本票之事後處理方式，所述情節全然不一，被告
    乃稱：「我已經與告訴人和解，已先還二十五萬元，剩下的
    自九十三年十二月起，每月轉帳七千五百元攤還」（見他字
    卷第23頁」、「（告訴人有無還你一張一百萬元之本票？）
    沒有。因為當時我們和解，她為了要道歉，她有告訴我，她
    會撕毀。」（見原審卷第42頁）等語，而告訴人係稱：「（
    被告單獨簽發的那張一百萬元本票，妳是在何時在何處交還
    給甲○○？）在我家還她，應該寫和解書那天寫好就還本票
    給她」、「（寫和解書的日期確定是九十四年五月四日？）
    對，就是那天還本票給她」、「（以甲○○、吳馬那名義共
    同簽發的一百萬元本票，妳是在何時把它銷毀？）甲○○打
    電話跟我說我弄錯了，我就將該紙本票丟掉，現在找不到了
    ，是在寫和解書之前幾個月丟的」等語（見原審卷第40頁）
    ，益徵被告向告訴人借款時乃係交付如附表所示本票，並無
    另紙本票之存在，是告訴人事後未曾歸還任何本票予被告，
    而附表所本票應係被告自九十三年十二月間起按期攤還告訴
    人前揭借款，與告訴人成立和解時，合意由告訴人自行銷燬
    無疑，否則被告對有利於己之另紙本票證據，豈有不予提出
    之理。基上，堪徵被告及告訴人前揭所述，顯與常理及經驗
    法則違背，不足憑信。
  (五)復參以告訴人於原審審理時證稱：「（當初提出告訴，是否
    捏造事實要誣告甲○○？）我沒有捏造事實要誣告她，她真
    的有欠我錢，我只是要將錢要回來而已」、「（以前跟妳借
    過最大的金額是多少？）一、二十萬元」、「她曾經拿客票
    是支票來跟我換，總共幾次忘記了，從九十年開始就有來往
    ，有五萬、十萬、三萬不定」等語（見原審卷第33、37、38
    頁），為被告所不爭執，則以被告本次係向告訴人支借首次
    高達九十八萬元之借款，且告訴人審理時另陳稱：「借款時
    被告係簽發僅有被告一人名義之本票一紙交給我收執，我是
    針對被告，想要錢回來。」等情為視，依常理而言，告訴人
    對於借款事由、所借金額、收取票據之保管及事後催討追訴
    等相關事宜，自係知之甚稔，嚴謹對待，並審慎保管該紙實
    際由被告交付之巨額本票，而委請律師代為告訴時，因僅係
    欲向被告求償，且亦當熟知若其主張非事實時，涉有誣告罪
    嫌，倘若附表所示本票並非被告於借款時交付，告訴人蓋無
    不逕行提出經其謹慎保管，而其上僅有被告簽名之該紙借款
    票據，竟隨意以夾帶在法拍屋參考資料中之附表所示本票提
    出告訴之情，故而，足認告訴人於告訴狀及偵查中主張之事
    實，始屬可信，至和解書中提及附表所示本票或係夾帶於資
    料中遭告訴人帶走，造成雙方誤會，或係律師太忙未及時撤
    銷告訴等情，則顯屬被告與告訴人和解後，意圖卸飾而要求
    告訴人附和之詞，且與常理不符，實難採認。
  (六)末者，被告於原審雖辯稱其偽造附表所示本票係基於好玩，
    尚無行使流通之意思云云。然而，告訴人於原審審理時結證
    陳稱：被告曾經拿客票（支票）來換，總共幾次忘記了，以
    前也有持本票向我借錢過等語（見原審卷第37頁），業為被
    告所是認，則被告乃係經常使用票據之人，對於票據有資金
    流通的功能，應具有相當之認識，當知悉其所簽發之附表所
    示本票上亦有其自己之簽名，係已完成發票行為之票據，一
    旦不慎外流，其自己恐有遭追索之麻煩，職是，足見被告已
    無基於好玩之故，而簽發該本票之可能，當係欲供某一用途
    而偽造無疑。況且，被告事後雖否認其有事先偽刻「吳馬那
    」之印章一枚備用之情，然被告迭次自承附表所示本票上「
    吳馬那」之署押及印文係其所為等語在卷，足認被告確有事
    先委託某一不知情之刻印店人員偽造「吳馬那」之印章一枚
    之行為，並有據此偽造共同發票人「吳馬那」名義之本票供
    借款以為行使之意圖，甚為明確。蓋若被告僅基於好玩而偽
    造本票，尚無行使之意圖，僅須自行簽名或捺按指印即足，
    豈有事先大費周章並花錢刻印之必要。綜上，足認被告及告
    訴人於原審審理時所陳，互有矛盾，且均與常理不符，而被
    告乃係簽發附表所示本票後，將之交予告訴人而支借款項，
    其確有偽造本票之行為及供行使之用之意圖，洵堪認定。本
    案事證至臻明確，被告上開犯行，堪予認定，自應依法論科
    。
二、核被告所為，係犯刑法第二百零一條第一項之偽造有價證券
    罪。被告偽造「吳馬那」印章一顆，進而蓋用在附表所示本
    票上而偽造「吳馬那」印文並偽造「吳馬那」之簽名署押一
    枚，其偽造印章、印文、署押之行為均為其偽造有價證券之
    階段或部分行為，偽造有價證券後，復持以行使，其行使有
    價證券之低度行為應為偽造有價證券之之高度行為所吸收，
    均不另論罪。再被告行使該偽造共同發票人「吳馬那」名義
    之本票向告訴人調借現金九十八萬元，因所交付之財物在該
    證券本身價值內，則其詐欺取財仍屬行使偽造有價證券之行
    為，不另成立詐欺取財罪。又被告利用不知情之刻印人員偽
    造「吳馬那」之印章一顆，為間接正犯。再查，被告因投資
    電動健康椅之生意，資金周轉困難，欲向告訴人乙○○貸借
    款項，一時思慮未周而為本案犯行，然其於附表所示本票上
    除偽造「吳馬那」名義為發票人外，本身亦簽名為發票人，
    同負票據責任，此與一般以假冒他人名義開立支票存款帳戶
    領得支票後，大量偽開支票向不特定商家大量詐取物變賣得
    利，動輒數千萬至數億元之鉅，且難以追查幕後真正犯罪者
    之情形，大相逕庭，若仍量處偽造有價證券罪之最低刑度有
    期徒刑三年，實屬情輕法重，而足以引起一般社會大眾普遍
    之同情，其犯罪情狀有可憫恕之情狀，爰依刑法第五十九條
    之規定，減輕其刑。
三、原審認被告犯罪事證明確，予以論罪科刑，固非無見，惟按
    ：「行使偽造有價證券以使人交付財物，如果所交付者即係
    該證券本身之價值，則其詐欺取財仍屬行使偽券之行為，不
    另成立詐欺罪名」（最高法院25年上字第1814號判例意旨參
    照）；「行使偽造有價證券以詐取財物，其取得財物行為，
    原已包含於該行使偽券行為之內，並不另成詐欺罪名，殊無
    適用刑法第五十五條之餘地（最高法院31年上字第1918號判
    例意旨參照）。本件被告行使該偽造共同發票人「吳馬那」
    名義之本票向告訴人調借現金九十八萬元，因所交付之財物
    在該證券本身價值內，則其詐欺取財仍屬行使偽造有價證券
    之行為，不另成立詐欺取財罪。原判決認被告所為應另成立
    刑法第三百三十九條第一項之詐欺取財罪，與被告所犯刑法
    第二百零一條第一項偽造有價證券罪，有方法、目的之牽連
    關係，為牽連犯，應依刑法第五十五條之規定，從一較重之
    偽造有價證券罪論處，所持法律見解容有未洽。又偽造之印
    章不問屬於犯人與否，沒收之，刑法第二百十九條定有明文
    ，原判決既認被告有利用第三人偽造「吳馬那」之印章一顆
    ，雖「吳馬那」之印章未扣押，然亦無證據證明該印章業已
    滅失，自應依刑法第二百十九條規定諭知沒收，原判決未諭
    知沒收偽造之「吳馬那」之印章，亦有未合。又原判決就被
    告利用不知情之刻印人員偽造「吳馬那」之印章一顆，未論
    以間接正犯，亦有疏漏。另原判決以被告事後與告訴人達成
    和解之情，資為認定被告犯罪情狀可憫恕之論據，然被告與
    告訴人和解之情狀，應屬被告犯罪後之態度問題，容非犯罪
    當時之情狀可言，原判決以之為適用刑法第五十九條酌量減
    輕其刑之理由，亦非的當。被告上訴意旨認原審量刑過重，
    指摘原判決不當，並無理由；而檢察官以原判決認被告另行
    成立刑法第三百三十九條第一項之詐欺取財罪及以事後和解
    之情狀資為適用刑法第五十九條酌量減輕其刑之理由，均非
    妥適，指摘原判決不當，則有理由（至上訴意旨認原判決係
    對被告宣告緩刑，則有誤會）。原判決既有上述可議之處，
    即屬無可維持，自應由本院將原判決撤銷改判。爰審酌被告
    乃因一時需錢孔急，致罹重典，其以如附表所示本票借款之
    金額有九十八萬元，暨其智識程度、犯罪目的，手段尚屬平
    和，又本案遭起訴前已與告訴人成立和解而清償告訴人部分
    款項，業據告訴人於偵查中陳明在卷，告訴人乙○○並於本
    院審理時到庭陳稱：被告已先一次給付伊十五萬元，另每月
    分期給付七千五百元等語，並審酌被告於本院第二次準備程
    序及審理時尚能坦認犯行之態度等一切情狀，量處如主文第
    二項所示之刑。末查，被告前未曾受有期徒刑以上刑之宣告
    ，有台灣高等法院被告前案紀錄錶一份在卷可按，其因一時
    失慮，偶罹刑典，事後於偵查中坦認犯行，雖曾一度於原審
    審理時否認犯行，惟於本院第二次準備程序及審理時復坦認
    犯行，足見被告尚知悔悟，且告訴人於本院審理中亦請求原
    諒被告，本院認經此偵審程序並刑之宣告後，被告應知警惕
    而無再犯之虞，因認暫不執行其刑為當，予以宣告緩刑，用
    啟自新。如附表所示本票，其中偽造共同發票人「吳馬那」
    發票部分，應依刑法第二百零五條規定宣告沒收；又偽造之
    「吳馬那」印章一顆，雖未扣押，惟亦未能證明該印章業已
    滅失，仍應依刑法第二百十九條規定諭知沒收。至附表所示
    本票上偽造「吳馬那」之署押及印文各一枚，則因偽造共同
    發票人「吳馬那」發票部分已依法宣告沒收，自無需再依刑
    法第二百十九條規定，重複為沒收之諭知，併此敘明。
據上論結，應依刑事訴訟法第三百六十九條第一項前段、第三百
六十四條、第二百九十九條第一項前段，刑法第二百零一條第一
項、第五十九條、第七十四條第一款、第二百零五條、第二百十
九條，罰金罰鍰提高標準條例第一條前段，判決如主文。
本案經檢察官丙○○到庭執行職務。
中　　華　　民　　國　　94　　年　　10 　月　　20 　　日
            刑事第四庭　審判長法  官  洪  耀  宗
                              法  官  劉  登  俊
                              法  官  江  德  千
上列正本證明與原本無異。
如不服本判決應於收受送達後十日內向本院提出上訴書狀，其未
敘述上訴之理由者並得於提起上訴後十日內向本院補提理由書（
均須按他造當事人之人數附繕本）。
                              書記官  吳  麗  琴
中　　華　　民　　國　　94　　年　  10 　月　　21　　日
【附錄論罪科刑法條】
刑法第二百零一條第一項：
意圖供行使之用，而偽造、變造公債票、公司股票或其他有價證
券者，處三年以上十年以下有期徒刑，得併科三千元以下罰金。
附表
┌──┬─────┬───────┬─────┬────┬───────┐
│票據│發票日（民│到期日（民國）│  金  額  │票   號 │ 發  票  人   │
│種類│國）      │              │（新台幣）│        │              │
│    │          │              │          │        │              │
├──┼─────┼───────┼─────┼────┼───────┤
│本票│92年9月9日│ 92年11月9日  │ 100萬元  │TSNo    │ 甲  ○  ○   │
│    │          │              │          │050975號│ 吳  馬  那   │
└──┴─────┴───────┴─────┴────┴───────┘
                                                     Ａ
